臺灣高等法院臺中分院民事判決
110年度上字第227號
上訴人即追加
預備反訴原告  陳俊嘉  

訴訟代理人    林松虎律師
被上訴人即追加
預備反訴被告  郭悅川  
訴訟代理人    陳佳函律師
上列當事人間請求所有權移轉登記事件，上訴人對於民國110年3
月24日臺灣南投地方法院109年度訴字第127號第一審判決提起上
訴，並追加預備反訴，本院於111年2月15日言詞辯論終結，判決
如下：
    主  文
上訴駁回。
第二審訴訟費用由上訴人負擔。
追加預備反訴被告應於繼承甲○○之遺產範圍內給付追加預備反訴
原告新臺幣63萬8669元，及自民國111年1月16日起至清償日止按
年息百分之5計算之利息。
追加預備反訴被告應於繼承甲○○之遺產範圍內，清償以追加預備
反訴原告為債務人兼義務人、南投縣○○鎮農會為權利人，於民國
106年6月12日就南投縣○○市○○段000000地號土地及其上同段0000
建號即門牌號碼南投縣○○市○○路000巷0號0樓建物所設定之本金
新臺幣516萬元最高限額抵押權所擔保之債務。
本判決第三、四項部分，追加預備反訴原告以新臺幣22萬元為追
加預備反訴被告供擔保後得假執行；但如追加預備反訴被告以新
臺幣66萬1069元為追加預備反訴原告預供擔保後，得免為假執行
。
其餘追加預備反訴駁回。
追加預備反訴訴訟費用由追加預備反訴原告負擔百分之88，餘由
追加預備反訴被告負擔。
追加預備反訴原告其餘假執行之聲請駁回。
    事實及理由
壹、程序事項：
　　按在第二審為訴之變更或追加，非經他造同意，不得為之。
    但請求之基礎事實同一者、擴張或減縮應受判決事項之聲明
    者，不在此限，民事訴訟法第446條第1項、第255條第1項第
    2款、第3款定有明文。茲查：
㈠、被上訴人即追加預備反訴被告（下稱被上訴人）於原審主張
    南投縣○○市○○段000000地號土地（權利範圍100000分之6014
    ），及其上原為訴外人○○建設有限公司（下稱○○公司）所興
    建之○○○○○公寓編號第0棟第0樓第00戶預售屋，嗣經登記為
    同段0000建號即門牌號碼南投縣○○市○○路000巷0號0樓建物
    （以下合稱系爭房地）係其父甲○○購買而借名登記於上訴人
    即追加預備反訴原告（下稱上訴人）名下，於甲○○死亡後，
    該借名登記關係已消滅，故請求上訴人移轉系爭房地所有權
    予被上訴人。上訴人於原審提起反訴，主張甲○○積欠伊大筆
    款項，故將系爭房地出售予伊抵償債務，伊將甲○○所欠借款
    扣除甲○○因購買系爭房地所支付價金及貸款利息後，依據消
    費借貸之法律關係請求被上訴人應給付上訴人新臺幣(下同)
    172萬1952元本息；於上訴後，變更聲明請求被上訴人應於
    繼承甲○○遺產範圍內給付上訴人162萬7952元本息（見本院
    卷第230頁、第235頁），核屬減縮應受判決事項之聲明，揆
    諸首揭規定，應予准許。
㈡、另上訴人就其所提反訴部分，於本院追加預備反訴，主張倘
    本院認伊與甲○○間就系爭房地有借名登記關係，則依消費借
    貸法律關係，請求被上訴人於繼承甲○○遺產範圍內返還借款
    434萬6500元本息、代墊系爭房地貸款本息及房屋稅103萬86
    69元本息，及清償以伊為債務人兼義務人名義，就系爭房地
    設定擔保債權總金額516萬元之最高限額抵押權（下稱系爭
    抵押權）予南投縣○○鎮農會（下稱○○農會）所擔保之債權。
    核上訴人所為追加預備反訴主張之事實與原訴之基礎事實同
    一，並經被上訴人同意（見本院卷第230頁），應予准許。
貳、實體事項：
一、被上訴人主張：
㈠、本訴部分：系爭房地為甲○○於105年7月23日出資購買，因
　　甲○○彼時年屆66歲且已退休，考量申請銀行貸款不利審核而
    無法申貸等情，遂與上訴人成立借名登記契約，將系爭房地
    借名登記予上訴人，並以上訴人名義向○○農會申請貸款後，
    惟仍由甲○○繳納貸款本息。嗣甲○○於109年1月3日死亡，與
    上訴人間借名登記契約關係因而消滅，伊為甲○○之繼承人，
    爰類推適用民法第550條、及依據繼承、民法第179條之規定
    ，聲明請求上訴人應將系爭房地所有權移轉登記予被上訴人
    。
㈡、對上訴人之反訴則以：上訴人僅能證明其有匯款事實，無從
    據此認定其與甲○○間有借貸關係存在，何況匯款紀錄僅有1
    至2次為上訴人匯款予甲○○，其餘均是第三人匯款，無法以
    之認定消費借貸關係之存在。且如甲○○真有如此龐大債務需
    以不動產抵債清償，何以甲○○未曾與上訴人進行債務結算，
    而係貿然移轉系爭房地所有權予上訴人？系爭房地所抵銷之
    債務數額為何無從確定，不符社會常態，上訴人主張甲○○積
    欠其借款444萬500元，並無理由；另否認上訴人開立予甲○○
    之40萬元支票係做為代墊○○農會貸款利息等語，資為抗辯（
    原審就本、反訴部分均為上訴人敗訴之判決，上訴人提起上
    訴，並為追加預備反訴；不在本院審理範圍部分，不予贅述
    ）。並答辯聲明：上訴及追加預備反訴均駁回。
二、上訴人則以：
㈠、甲○○以預售屋型態購買系爭房地，於繳納部分價金後，因無
    力繳納剩餘價金，被上訴人復不願負擔貸款而拒絕登記為系
    爭房地所有權人，加以甲○○彼時已積欠伊借款債務總額達44
    4萬500元，甲○○遂與伊合意將系爭房地轉售予伊以抵償債務
    ，並約定由甲○○每月支付租金2萬元承租系爭房地居住。因
    甲○○為節省另外辦理換約而需要給付予○○公司之管理費用，
    故與伊簽立「以第三人為產權登記名義人申請書」，由○○公
    司將系爭房地直接過戶給伊，向○○農會貸款420萬元亦直接
    以伊名義辦理，省去○○公司先過戶給甲○○，再由甲○○過戶給
    伊之手續及費用。伊確為系爭房地之真正所有權人，與甲○○
    間並無借名登記契約關係存在，被上訴人請求伊移轉登記系
    爭房地所有權，並無理由。
㈡、於反訴主張：伊之配偶乙○○為甲○○之乾女兒，甲○○於97年3月
    間起多次向伊借款，伊由自己、乙○○或委託友人丙○○幫忙匯
    款給甲○○，或由伊先向友人丁○○借款後，再將款項匯款給甲
    ○○，直至系爭房地由甲○○轉賣予伊前之105年7月27日止，甲
    ○○已積欠伊借款444萬500元。而系爭房地所有權登記予伊後
    ，甲○○因無力依雙方約定每月給付租金2萬元，故○○農會貸
    款本息部分則由乙○○先拿1萬元予甲○○，另由甲○○再拿出1萬
    5000元繳納。因甲○○仍無法繳納貸款本息，遂於106年9月13
    日由伊開立支票預付甲○○40萬元，用以繳納系爭房地貸款本
    息，因此伊以甲○○名義支付系爭房地貸款本息部分，合計金
    額64萬1924元，扣除上開預付款40萬元後，所餘24萬1924元
    ，伊願自上開借款444萬500元中扣除之，另再扣除甲○○已支
    付予系爭房地價金247萬6624元、及已清償借款9萬4000元後
    ，甲○○尚積欠伊162萬7952元。因甲○○死亡，爰依消費借貸
    及繼承之法律關係，請求被上訴人應於繼承甲○○遺產範圍內
    給付162萬7952元本息等語。並上訴聲明：⒈本訴部分：⑴原
    判決廢棄。⑵被上訴人第一審之訴駁回。⒉反訴部分：⑴原判
    決不利於上訴人部分廢棄。⑵被上訴人應於繼承甲○○遺產範
    圍內給付上訴人162萬7952元，及自起訴狀繕本送達後一個
    月之翌日起至清償日止按年息百分之5計算之利息。⑶願供擔
    保請准宣告假執行。
㈢、於追加預備反訴主張：如認伊與甲○○間就系爭房地有借名登
    記關係存在，則甲○○積欠伊借款434萬6500元，被上訴人應
    依消費借貸及繼承之法律關係，於繼承甲○○遺產範圍內負返
    還責任；此外，伊代繳系爭房地107年至110年之房屋稅共4
    萬3388元、代繳系爭房地於○○農會貸款本息共59萬5281元，
    及伊交付40萬元支票予甲○○以墊付系爭房地貸款本息，共計
    103萬8669元；及系爭房地係以伊為債務人兼義務人名義向○
    ○農會申辦貸款，並設定系爭抵押權予○○農會，均屬於伊因
    處理借名登記之委任事務支出之必要費用及負擔之必要債務
    ，則於甲○○生前發生者，依委任及繼承之法律關係，在甲○○
    死亡後發生者，則依不當得利及繼承之法律關係請求被上訴
    人於繼承甲○○遺產範圍內負給付及清償責任，爰於反訴為備
    位聲明：⒈被上訴人應於繼承甲○○遺產範圍內給付上訴人434
    萬6500元，及其中162萬7952元自起訴狀繕本送達後一個月
    之翌日起算，另271萬8548元自民事準備書㈠狀繕本送達翌日
    起，均至清償日止，按年息百分之5計算之利息。⒉被上訴人
    應於繼承甲○○遺產範圍內給付上訴人103萬8669元，及其中4
    0萬元自106年9月16日起，另63萬8669元自111年1月16日起
    ，均自清償日止，按年息百分之5計算之利息。⒊被上訴人應
    於繼承甲○○遺產範圍內，將系爭房地於106年6月12日以上訴
    人為債務人兼義務人，○○農會為權利人，所設定系爭抵押權
    之擔保債務為清償。⒋願供擔保請准宣告假執行。
三、兩造就本件為爭點整理如下：
㈠、不爭執事項：
１、甲○○於105年7月23日與訴外人戊○○、○○公司分別簽立土地預
    定買賣契約書、預售屋買賣契約書（以下合稱系爭買賣契約
    ），約定以總價459萬元、216萬元（共計675萬元）購買系
    爭房地。
２、系爭房地買賣價金675萬元，其中簽約款、第一期款及尾款（
    含房屋稅），分別是以甲○○為發票人之如原判決附表二所示
    面額146萬7000元、35萬元、65萬9624元之支票支付，餘款
    是以上訴人名義向○○農會貸款420萬元，並於106年6月15日
    撥付。
３、系爭房地於106年6月12日以買賣為原因，分別由戊○○、○○公
    司移轉所有權登記予上訴人，同日上訴人並設定系爭抵押權
    予○○農會。
４、自106年7月起至108年11月間，繳納○○農會貸款本息之情形如
    原審卷第77至80頁之存摺內頁明細所示。帳號000000000000
    00、00000000000000號分別為甲○○所設之元大銀行台中分行
    之綜合存款及證券帳戶（下稱元大銀行0000號帳戶、0000號
    帳戶）。
５、甲○○於109年1月3日死亡，其繼承人為被上訴人；乙○○為甲○○
    之乾女兒，上訴人為乙○○之配偶。
６、甲○○生前設籍並居住於系爭房地。系爭房地所有權狀於甲○○
    過世前一直在所設籍之系爭房地屋內，由甲○○持有，甲○○過
    世後，現由被上訴人持有中。
７、系爭房地之○○天然氣股份有限公司108年11月天然氣費繳費通
    知單、○○○○股份有限公司南投營運處108年11月、12月之「
    光世代+MOD專案月費」、「市內電話基本型C月租費」繳費
    通知單，上載繳款人均為甲○○。
８、系爭房地於甲○○居住期間，水、電、瓦斯及管理費均由甲○○
    繳納。
㈡、爭點：
１、被上訴人主張系爭房地為甲○○借用上訴人名義登記，因甲○○
    死亡，借名登記關係消滅，類推適用民法第550條，及依繼
    承之法律關係、民法第179條之規定，請求上訴人將系爭房
    地所有權移轉登記予被上訴人，有無理由？
２、上訴人主張甲○○積欠上訴人444萬500元，故於105年7月27日
    將系爭房地轉賣給上訴人，並非借名登記，有無理由？
３、上訴人提起反訴，先位主張甲○○積欠其444萬500元，扣除甲○
    ○已繳納系爭房地價金247萬6624元、支付系爭房地貸款本息
    之24萬1924元、另已清償9萬4000元，依據消費借貸、繼承
    之法律關係，請求被上訴人於繼承甲○○遺產範圍內給付162
    萬7952元，有無理由？
４、上訴人於追加預備反訴，依據消費借貸、委任、不當得利及
    繼承之法律關係，請求被上訴人應於繼承甲○○遺產範圍內清
    償借款434萬500元，代墊房屋稅及貸款本息共103萬8669元
    ，及就系爭房地以上訴人為債務人兼義務人，○○農會為權利
    人，所設定系爭抵押權之擔保債務負清償責任，有無理由？
四、得心證之理由：
甲、本訴部分：　　
㈠、稱借名登記者，謂當事人約定一方將自己之財產以他人名義
    登記，而仍由自己管理，使用處分，他方允就該財產為出名
    登記之契約，其成立側重於借名者與出名者間之信任關係，
    在性質上應與委任契約同視，倘其內容不違反強制、禁止規
    定或公序良俗者，應賦予無名契約之法律上效力，並類推適
    用民法委任之相關規定。又主張法律關係存在之當事人，固
    應就該法律關係發生所須具備之特別要件，負舉證之責任，
    惟此特別要件之具備，茍能證明間接事實，且該間接事實與
    要件事實間，依經驗法則及論理法則已足推認其因果關係存
    在者，即無不可，非以直接證明要件事實為必要。被上訴人
    主張系爭房地係甲○○借用上訴人名義登記，既為上訴人所否
    認，依上開說明，被上訴人應就甲○○與上訴人間有成立借名
    登記契約之事實，負舉證責任。查：
１、系爭房地是由甲○○於105年7月23日以675萬元向戊○○、○○公司
    購買之預售屋，並簽立系爭買賣契約，由甲○○交付如原判決
    附表二所示支票做為簽約款、第一期款及尾款（含房屋稅）
    共計247萬6624元【146萬7000元+35萬元+65萬9624元】（見
    不爭執事項１、２）。餘款部分雖以上訴人名義向○○農會貸款
    420萬元，然觀之被上訴人提出之以上訴人名義申貸並用以
    繳納系爭房地貸款本息之○○農會0000000000000號帳戶存摺
    內頁（下稱○○農會0000號帳戶）及甲○○元大銀行0000號、00
    00號帳戶存摺內頁顯示，○○農會於106年6月撥款後迄108年1
    1月，系爭房地貸款本息除以甲○○名義匯款外，大致上每月
    均有自甲○○上開元大銀行帳戶以卡片轉入方式匯款2萬至2萬
    4000元不等之金額至上開○○農會0000號帳戶以繳付（見原審
    卷第67至80頁），此亦為兩造所不爭執（見不爭執事項４）
    ，堪認為事實。
２、此外，參諸甲○○於生前即設籍於系爭房地並居住於此，系爭
    房地之水、電、瓦斯、管理費等費用及市內電話月租費、有
    線電視等費用均由甲○○繳納（見不爭執事項７、８）；另觀之
    被上訴人提出之甲○○與乙○○間LINE對話內容顯示甲○○委請乙
    ○○先幫伊繳107、108年度之房屋稅，並表示錢會再拿給乙○○
    （見原審卷第89頁、245至247頁）；又系爭房地之所有權狀
    直至甲○○過世前均放在系爭房地內，由甲○○持有，亦為兩造
    所不爭執（見不爭執事項６）等節，堪認甲○○係以自己購買
    並擁有系爭房地所有權之意思支付簽約款、第一期款及尾款
    、繳納稅捐，並按月繳納○○農會貸款利息，且亦實際管理使
    用系爭房地。
３、上訴人雖主張因甲○○積欠伊金錢，故將系爭房地轉賣給伊以
    為抵債，並承諾每月給付2萬元租金補貼伊繳納貸款，而為
    繳款方便，始委託甲○○代為轉帳繳納房貸；之後因甲○○退休
    ，收入有限，則由乙○○每月拿1萬元給甲○○，另1萬5000元部
    分則由甲○○補貼作為租金云云，惟為被上訴人所否認。而查
    ，上訴人於原審審理時先稱：甲○○購買預售屋後，只繳120
    萬元頭期款，其餘價金555萬元因無力繳納，被上訴人亦不
    願負擔貸款，加上甲○○尚欠伊397萬500元，故將系爭房地轉
    賣予伊云云（見原審卷第171頁）；復改稱甲○○向伊借款444
    萬500元，其中伊於自行製作之原審被證六「○教授與陳俊嘉
    夫婦現金借款債務明細表」（下稱系爭債務明細表，見原審
    卷第343頁）所示105年4月26、6月13日、7月27日分別向伊
    借款20萬、30萬、20萬元，用來支付購屋款項云云（見原審
    卷第337頁），前後陳述已屬不一。再者，倘若甲○○係以系
    爭房地出售予上訴人抵償債務，豈有不彼此結算甲○○之欠款
    金額及出售系爭房地之價金之理。然上訴人非但未主張或舉
    證證明其與甲○○間究合意以多少價金抵償多少債務，此已違
    於常情，且上訴人前稱甲○○僅支付120萬元頭期款，尚欠555
    萬元乙情，亦與甲○○實際支付247萬6624元價金不符；其後
    再稱甲○○於105年4月26、6月13日、7月27日分別向伊借款之
    20萬、30萬、20萬元係支付購屋款之用，然究有多少購屋款
    是甲○○以自己資金支付，多少金額係向上訴人借款支應，上
    訴人之陳述亦先後矛盾。而此均攸關可抵償債務之金額，其
    與甲○○豈有未於賣屋抵債時言明之理，益徵上訴人空言主張
    甲○○係以系爭房地抵償對伊之債務，已無足採信。另上訴人
    主張甲○○出售系爭房地後，承諾每個月繳納2萬元租金作為
    補貼上訴人繳納系爭房屋貸款本息云云，非惟未提出租賃契
    約或與甲○○有租賃合意之證明，已難信為真實；且其後再稱
    因甲○○無力負擔，而由乙○○每月拿1萬元給甲○○，甲○○再補
    貼1萬5000元作為租金云云，亦未提出乙○○於每月支付1萬元
    之證明。況且乙○○既為上訴人之配偶，亦可由乙○○直接將1
    萬元存入○○農會帳戶，另由甲○○支付1萬5000元即可，何需
    大費周章先由乙○○先交給甲○○，再由甲○○將2萬5000元匯入○
    ○農會貸款帳戶，上訴人所辯亦有違常情，應屬臨訟編造，
    無足採信。再者，上訴人主張伊以乙○○或第三人匯款如系爭
    債務明細表所示款項共444萬500元至甲○○帳戶均為甲○○向伊
    之借款云云，惟為被上訴人所否認。而匯款之原因多端，無
    從僅憑形式上之匯款即推認有借款之事實（消費借貸詳如後
    述反訴部分），上訴人未能證明甲○○有積欠其444萬500元之
    事實，則其主張甲○○以系爭房地抵償借款債務云云，亦無從
    採信。
４、此外，再據證人即○○公司委任之代書己○○於原審證稱：賣方
    本來配合的銀行是土地銀行，因為查到甲○○有消費借貸的債
    務協商紀錄，土地銀行不願意核貸給甲○○。甲○○無法用自己
    名字貸款，伊有告訴他可以找親人，但甲○○說他女兒不方便
    ，最後找他乾女兒即乙○○幫忙，但後來是以乙○○之配偶即上
    訴人辦貸款，所以才簽了該份「以第三人為產權登記名義人
    聲明書」；在○○農會對保當天，伊、甲○○、上訴人、乙○○都
    有到；交屋款是甲○○開票，餘款也是甲○○給建商，所以所有
    權狀是放在甲○○那裏；甲○○沒有告訴伊是因欠上訴人錢，才
    由上訴人承接房子；在對保過程伊沒有聽到甲○○提及與上訴
    人、乙○○間有債務關係；實務上，會簽上開聲明書表示甲○○
    無法辦理貸款，暫時找一個人辦理貸款，交屋、貸款都是甲
    ○○繳納，至於甲○○與上訴人之間真正的情形，他們間有什麼
    協議，伊也不清楚；在○○農會辦理對保後，伊有問存摺要給
    誰，上訴人、乙○○同意存摺交給甲○○，所以過戶完、撥貸款
    ，交屋時就將權狀鑰匙及存摺都交給甲○○，交屋那天伊與建
    商都在，伊與建商點交給甲○○，交屋那天上訴人、乙○○不在
    現場等語（見原審卷第527至531頁），足見甲○○確有因無法
    以自己名義登記系爭房地、辦理貸款，而有借用上訴人名義
    登記之情形；且倘若系爭房地已出售予上訴人，何以交屋時
    僅甲○○於現場點交，而上訴人或乙○○均未在場，亦與上訴人
    主張已購買系爭房地而為實際所有權人等情相違。是以綜合
    己○○前揭證詞，及前述系爭房地簽約款、第一期款、尾款、
    ○○農會貸款本息均由甲○○繳納，系爭房地實際亦為甲○○管理
    使用等情，及上訴人無法證明甲○○有出售系爭房地抵償債務
    之事實，則被上訴人主張甲○○是因無法辦理貸款，而借用上
    訴人之名義登記，與上訴人成立借名登記契約，甲○○仍為系
    爭房地之實際所有人，堪認為真實。
㈡、按無法律上之原因而受利益，致他人受損害者，應返還其利
    益。雖有法律上之原因，而其後已不存在者，亦同。民法第
    179條定有明文。甲○○與上訴人間有借名登記之法律關係，
    既屬事實，依上開說明，自得類推適用民法委任之相關規定
    。又委任關係，因當事人一方死亡而消滅，為民法第550條
    本文所明定。甲○○與上訴人間就系爭房地之借名登記契約，
    既因甲○○死亡而消滅，上訴人保有系爭房地所有權登記原因
    即不存在，被上訴人為甲○○之繼承人，其依民法第179條及
    繼承之法律關係，請求上訴人將系爭房地所有權移轉登記予
    被上訴人，核屬有據，應予准許。
乙、反訴部分：
㈠、按訴之預備合併，必先位之訴無理由，法院始應就備位之訴
    為裁判。如先位之訴有理由，法院即無庸就備位之訴為裁判
    ，而不能就先備位之訴同時均為有理由之裁判。查，上訴人
    於先位反訴主張甲○○將系爭房地出售予伊，抵償對伊之444
    萬500元之債務，於扣除甲○○已支付○○公司之價金247萬6624
    元、已繳納○○農會房貸21萬1924元（即64萬1924元-上訴人
    以40萬元支票預付）、已清償之9萬4000元後，應返還上訴
    人借款162萬7952元部分，因本院認上訴人與甲○○間就系爭
    房地存在借名登記關係，並無甲○○將系爭房地出售予上訴人
    以抵償債務之事實，業如前述，則上訴人先位反訴即屬無理
    由，自應由本院再就上訴人預備反訴部分再為裁判。
㈡、上訴人於預備反訴主張系爭房地如係甲○○借用其名義登記，
    則請求被上訴人應返還甲○○向伊借款之434萬6500元、伊代
    墊房屋稅及貸款利息103萬8869元、及應清償以其名義為債
    務人兼義務人而設定系爭抵權所擔保之債務等語。而查：
１、按稱消費借貸者，於當事人間必本於借貸之意思合致，而有
    移轉金錢或其他代替物之所有權於他方之行為，始得當之。
    是以消費借貸，因交付金錢之原因多端，除有金錢之交付外
    ，尚須本於借貸之意思而為交付，方克成立。倘當事人主張
    與他方有消費借貸關係存在者，自應就該借貸意思互相表示
    合致及借款業已交付之事實，均負舉證之責任，其僅證明有
    金錢之交付，未能證明借貸意思表示合致者，仍不能認為有
    該借貸關係存在（最高法院98年度台上字第1045號民事判決
    意旨參照）。上訴人主張甲○○生前向其借款如系爭債務明細
    表所示444萬500元，甲○○僅清償9萬4000元，尚欠434萬6500
    元，惟為被上訴人所否認，上訴人自應就其與甲○○間就交付
    借款及消費借貸合意均應負舉證之責。而查：
⑴、上訴人雖提出以乙○○、訴外人丙○○、丁○○為匯款人之匯款申
    請書、匯款委託書、銀行往來交易明細、以上訴人之○○企業
    社簽發之支票影本、存摺內頁等為證（見原審卷483至519頁
    ），然上開憑證僅足證明甲○○曾收執該等款項之事實，無從
    逕認甲○○係基於與上訴人間之消費借貸合意而收受。
⑵、另據證人丙○○於本院證稱：於104年4月29日匯款18萬8000元
    、104年9月25日匯款34萬5000元、104年12月18日匯款18萬8
    000元、105年4月26日匯款18萬2000元、105年6月13日匯款2
    7萬3000元至甲○○元大銀行帳戶，是上訴人與乙○○沒有空，
    請伊去匯款，伊是純粹幫忙，伊不知匯款原因，亦不知有無
    約定利息，也不知甲○○後來有無還款，伊不認識也未見過甲
    ○○等語（見本院卷第189至192頁）；證人丁○○於本院證稱：
    伊於104年5月29日有匯款一筆18萬8200元至甲○○的帳戶，當
    時是乙○○說甲○○要跟他借錢，乙○○手頭沒有這麼多錢，就向
    伊借，並要伊直接匯到甲○○帳戶，後來乙○○在幾天後有依匯
    款數額以現金還伊，沒有算利息，關於匯款流程，上訴人都
    沒有出面，伊不了解乙○○與甲○○間的資金關係，是乙○○跟伊
    說是甲○○跟她借的等語（見本院卷第185至189頁），可知丙
    ○○既不認識甲○○，也不知受委託匯款之原因為何，而丁○○關
    於上開18萬8000元之匯款原因亦是聽聞乙○○而來，並非親身
    之見聞，自無從以丙○○、丁○○之證詞證明上訴人與甲○○間確
    有消費借貸關係存在。
⑶、上訴人雖提出其配偶乙○○於105年7月27日匯款18萬8000元予
    甲○○之匯款委託書，及甲○○寄予乙○○信封內所附甲○○於元大
    銀行存摺封面上手寫附註「1.希望入帳日期：105年7月28日
    前。2.2個月利息12,000請扣除」之文字，並於下方簽名等
    情（見原審卷第515頁、517頁），欲證明上訴人與甲○○間確
    有消費借貸關係存在。惟究甲○○書寫上開文字之原因是否即
    能解讀為向乙○○之借款，已非無疑。再參諸上訴人所述甲○○
    曾交付105年7月26日之20萬元支票予乙○○，並經提示兌現（
    見本院卷205頁），應無再於105年7月27日向乙○○借款20萬
    元之必要。又縱乙○○在105年7月27日所匯18萬8000元係屬借
    款，據上訴人所陳甲○○曾分別於105年7月26日、同年9月13
    日、同年9月30日交付20萬、30萬、20萬元支票用以償還借
    款（見本院卷第205頁），則甲○○亦已為清償。
⑷、再者，上訴人亦自陳甲○○曾起互助會，邀乙○○加入互助會等
    語（見原審卷339至341頁），則甲○○與乙○○間之匯款關係亦
    可能係因互助會或其他原因而為，亦難逕認為上訴人與甲○○
    之借貸關係。更何況依據上訴人自行製作之系爭債務明細表
    ，倘甲○○自97、98年、103年至105年累積高達400多萬之借
    款未還，以甲○○為○○科技大學教授，有固定收入，於105年7
    月間，尚以自己資金2百多萬購買系爭房地，上訴人豈有未
    曾催討而仍繼續借予款項之理。且據丁○○前揭所述，乙○○尚
    且要向其借款18萬8000元，足見其經濟狀況亦非甚佳，如何
    能在甲○○未清償借款之情形下，仍陸續借予款項，益徵上訴
    人主張其與甲○○間有如系爭債務明細表所示金額之消費借貸
    關係，洵無足採。是上訴人依據消費借貸及繼承之法律關係
    ，請求上訴人應於繼承甲○○之遺產範圍內給付434萬6500元
    ，應屬無據。
２、上訴人主張伊代為繳納系爭房地107年、108年度之房屋稅1萬
    1104元、1萬980元，及甲○○死後之109年、110年之房屋稅1
    萬750元、1萬554元，共計4萬3388元乙情，據其提出房屋稅
    繳款書繳納證明（見本院卷第119至125頁）；另關於系爭房
    地○○農會貸款本息部分，於108年12月18日代為繳納2萬3870
    元，自109年2月20日起至本件言詞辯論終結前之111年1月15
    日代為繳納57萬1411元，據其提出○○農會放款歷史交易明細
    查詢及存摺內頁（57萬2844元-2萬3870元+2萬2437元=57萬1
    411元，見本院卷第127至135頁、223頁、225頁、289至291
    頁），並為被上訴人所不爭執（見本院卷第231頁、253頁）
    ，堪認為事實。則在甲○○生前，上訴人依據民法第541條第1
    項及繼承之法律關係，請求被上訴人於繼承甲○○之遺產範圍
    內返還所代墊之金額4萬5954元【計算式：1萬1104元+1萬98
    0元+2萬3870元=4萬5954元】；及甲○○死亡後，其與甲○○之
    委任關係已消滅，系爭房地已由被上訴人繼承取得，故依不
    當得利之法律關係，請求被上訴人應於繼承甲○○之遺產範圍
    內給付代墊之109年、110年房屋稅及貸款利息59萬2715元【
    1萬750元+1萬554元+57萬1411元=59萬2715元】，亦屬有據
    。至於上訴人主張伊於106年9月13日簽發40萬元支票交付予
    甲○○而由其於元大銀行帳戶兌領，係供甲○○轉入○○農會繳納
    貸款本息之款項，並據其提出支票影本正反面（見原審卷第
    381頁），惟為被上訴人所否認。而查，上開支票固曾於甲○
    ○之元大銀行0000號帳戶兌現（見原審卷第309頁），然尚無
    從僅憑此節即認該40萬元支票係做為代墊甲○○繳納系爭房地
    本息之款項；況且系爭房地繳納貸款帳戶設在○○農會0000號
    帳戶乙節，亦為上訴人所明知，倘若係為繳納系爭房地貸款
    利息，大可直接存入該○○農會帳戶扣款即可。上訴人既未能
    舉證證明支付40萬元之原因，則其請求被上訴人應於繼承甲
    ○○之遺產範圍內負給付責任，洵屬無據。基上，上訴人依據
    委任、繼承及不當得利之法律關係，請求被上訴人於繼承甲
    ○○遺產範圍內給付63萬8669元【計算式：4萬5954元+59萬27
    15元=63萬8669元】，即應准許，逾此部分，則不應准許。
３、按受任人因處理委任事務，負擔必要債務者，得請求委任人
    代其清償，未至清償期者，得請求委任人提出相當擔保。民
    法第546條第2項定有明文。查甲○○因借用上訴人名義登記為
    系爭房地所有權人，故以上訴人名義向○○農會申辦貸款及設
    定系爭抵押權，自亦屬上訴人受委任之範圍，而甲○○為委任
    人，自應清償以上訴人名義所設定系爭抵押權所擔保之債務
    ，被上訴人依據繼承之法律關係，即應於繼承甲○○之遺產範
    圍內負清償責任。至於清償之範圍及期限為何，則應視上訴
    人與○○農會所約定之內容為之。是以上訴人依據上開規定，
    請求被上訴人應於繼承甲○○之遺產範圍內，清償○○農會就系
    爭房地所設定之系爭抵押權擔保之債務，為屬有據。　　　
五、綜上所述，本訴部分，被上訴人依據繼承及民法第179條之
    規定，請求上訴人應將系爭房地所有權移轉登記予被上訴人
    ，為有理由，應予准許。反訴部分（先位），上訴人依據消
    費借貸之法律關係，請求被上訴人應於繼承甲○○遺產範圍內
    給付162萬7952元，及自起訴狀繕本送達後一個月之翌日起
    至清償日止，按年息百分之5計算之利息，為無理由，應予
    駁回。從而，原審所為上訴人敗訴之判決，部分理由雖與本
    院之理由不同，但結論並無二致，仍應予維持；其餘則無違
    誤，上訴意旨指摘原判決不當，求予廢棄改判，為無理由，
    應予駁回。上訴人提起追加預備反訴，依據委任、繼承及不
    當得利之法律關係，請求被上訴人應於繼承甲○○遺產範圍內
    給付63萬8669元，及自111年1月16日起至清償日止按年息百
    分之5計算之利息，暨依民法第546條第2項規定，請求被上
    訴人應於繼承甲○○遺產範圍內清償以上訴人為債務人兼義務
    人，○○農會為權利人，所設定之系爭抵押權擔保之債務，為
    有理由，應予准許。其餘請求部分，為無理由，應予駁回。
    上訴人並陳明願供擔保請准宣告假執行，經核無不合，爰酌
    定相當金額准許（主文第四項之擔保金額以算至本件言詞辯
    論終結前到期之貸款本息約2萬2400元為計算基礎），並依
    職權准被上訴人以相當金額為上訴人預供擔保後，得免為假
    執行。上訴人其餘之預備反訴既經駁回，所為假執行之聲請
    亦失所附麗，應併予駁回。
六、本件事證已臻明確，兩造其餘之攻擊或防禦方法及所提證據
    ，經本院審酌後均認與本件之結論無涉，茲不再一一論列，
    併予敘明。
七、據上論結，本件上訴人之上訴為無理由，追加預備反訴一部
    為有理由，一部為無理由，爰判決如主文。
中　　華　　民　　國　　111 　年　　3 　　月　　8 　　日
              民事第五庭    審判長法　官  游文科
                                  法　官  楊珮瑛
                                  法　官  李慧瑜
正本係照原本作成。
兩造均得上訴。
如不服本判決，須於收受判決送達後20日內向本院提出上訴書狀
，其未表明上訴理由者，應於提出上訴後20日內向本院提出上訴
理由書狀（均須按他造人數附具繕本）。因疫情而遲誤不變期間
，得向法院聲請回復原狀。
上訴時應提出委任律師為訴訟代理人之委任狀。具有民事訴訟法
第466條之1第1項但書或第2項之情形為訴訟代理人者，另應附具
律師及格證書及釋明委任人與受任人有該條項所定關係之釋明文
書影本。如委任律師提起上訴者，應一併繳納上訴審裁判費。

                                  書記官  陳秀鳳
　　　　　　　　　　　　　　　　　
中　　華　　民　　國　　111 　年　　3 　　月　　8 　　日